最高法院刑事判決　　　　　　九十四年度台上字第五五０四號
　　上　訴　人　台灣高等法院高雄分院檢察署檢察官
　　被　　　告　乙○○
　　　　　　　　　　　　128.
　　　　　　　　丙○○
　　　　　　　　　　　　10號.
　　 　　　　　 甲○○
　　　　　　　　　　　　355.
上列上訴人因被告等違反水利法案件，不服台灣高等法院高雄分
院中華民國九十一年十二月二十四日第二審更審判決（九十一年
度上更(一)字第二五三號，起訴案號：台灣屏東地方法院檢察署八
十七年度偵字第二八六二號、八十八年度偵字第八九三號），提
起上訴，本院判決如下：
    主  文
原判決關於乙○○、丙○○、甲○○部分撤銷，發回台灣高等法
院高雄分院。
    理  由
本件原判決以公訴意旨略以：被告乙○○明知坐落屏東縣新埤鄉
○○○段第一六四之二地號土地係河川公有地，不得堆置砂石，
竟與甲○○、丙○○、鄭銀明（於民國九十年二月二十一日死亡
，已據原審判決公訴不受理）基於共同犯意，自八十六年十二月
一日起，由乙○○具名向阮文發承租「信發」砂石廠，經阮文發
之介紹，向砂石業者購買砂石，堆置在該河川公地，由甲○○負
責購料付款，丙○○駕駛ＫＯＭＡＴＳＵＰＣ三百型怪手，將堆
放之砂石挖起，交由卡車司機鄭銀明載運至「信發」砂石場洗揀
，堆放砂石五、六萬立方公尺，有害河川管理機關權益。嗣於八
十七年四月二十七日十七時十五分許，為警查獲，並扣得前揭挖
土機及無牌號營業大貨車一部，因認被告乙○○、甲○○、丙○
○等違反水利法第七十八條第一項第三款之規定，應依同法第九
十二條之一第一項後段處罰。經審理結果，以查無證據足以證明
被告等犯罪，因而維持第一審諭知被告等無罪之判決，駁回檢察
官在第二審之上訴，固非無見。
惟查：（一）原判決依憑屏東縣政府八十八年十二月二日（八八
）屏府建利字第二０九五三七號函（下稱第二０九五三七號函，
見原審上訴卷第五七頁），及屏東縣潮州地政事務所八十八年十
二月三日（八八）屏潮地一字第一三八七八號函所附土地登記簿
謄本、台灣糖業股份有限公司（下稱台糖公司）南州糖廠九十一
年九月四日州管字第九一九一００一０一二號函（見原審上訴卷
第二七、二八頁，更(一)審卷第五五頁），認定屏東縣新埤鄉○○
○段第一六四之二號土地（下稱系爭土地），係屬台糖公司所有
，並非河川公有地，該地亦非位於屏東縣政府公告之行水區。然
該第二０九五三七號函係載稱：「經查本府河川圖籍無該地號無
法確認是否屬於行水區。」，而依卷附乙○○與阮文發於八十六
年十二月一日所簽訂砂石場租賃契約書記載：「一、甲方（按指
阮文發）所有……砂石場坐落糞箕湖段第一六四之二號土地，面
積約六公頃包含地上重機械全部出租予乙方（按指乙○○）。二
、雙方約定租賃日期自八十六年十二月一日起至八十七年十二月
一日止，為期一年……。」（見偵字第二八六二號卷第五三頁）
，而阮文發曾因經營上揭砂石場，違反水利法一案，為檢察官於
八十五年四月二十四日查獲，經原審法院八十八年度上更(一)字第
一五七號判處罪刑確定在案（見原審更(一)卷第二九至三七頁），
稽之該確定判決理由欄第一項已明載：「查屏東縣林邊溪與力力
溪匯流處，即坐落屏東縣新埤鄉○○○段第一六四之二地號及其
鄰近之土地及公有河川地，早經政府於六十年九月四日即公告為
行水區，並於八十一年十二月十一日由台灣省政府依水利法第七
十八條、第七十九條規定，公告禁止或限制使用在案，且上開土
地確係行水區，有台灣省屏東縣政府八十六年四月二日八十六屏
府建利字第四五六六０號函（本院上訴卷第七十頁）、同府八十
九年六月二十三日八九屏府建利字第九二八三二號函（本院卷）
、台灣省水利局八十六年四月二十七日八六水政字第Ａ八六五０
一四八五號函、台灣省政府八十一年十二月十一日八一府建水字
第一七九一七五號公告（本院上訴卷第九八、九九頁）在卷可憑
。」等旨，已明示系爭土地係位於屏東縣政府公告之行水區。原
審雖依本院前次發回更審意旨調取上揭案卷（見原審更(一)卷第六
一頁），但卻未將卷內所附上引各該函件、公告等重要證據資料
影印附卷以供比對，且未進一步函請屏東縣政府查明其前後函釋
何以不同之原因，即逕以不甚明確之第二０九五三七號函文為上
開認定，難謂無調查未盡及理由不備之違誤。（二）法院審判之
範圍，以經起訴之被告犯罪事實為限，此觀刑事訟訴法第二百六
十六條、第二百六十八條規定自明。又此所謂被告犯罪事實，係
指起訴書事實欄所記載之事實，與其所犯法條欄記載之法條無涉
（院解字第二九二九號解釋參照）。本件檢察官起訴書所引用法
條雖僅列水利法第七十八條第一項第三款及第九十二條之一第一
項後段，而無刑法第三百二十條第二項竊佔罪條文，但犯罪事實
欄除記載被告等違反水利法之事實外，並記載「乙○○明知坐落
屏東縣新埤鄉○○○段第一六四之二地號土地係河川公有地，不
得堆置砂石，竟與阮文發、甲○○（阮文發之妻）、丙○○、鄭
銀明基於共同犯意，……自八十六年十二月一日起……向砂石業
者購買砂石，堆置在該河川公地……堆放砂石達五、六萬立方公
尺」，似已敘及佔用土地之事實，而在起訴效力範圍。原審遽認
「竊佔部分自非起訴效力所及」，自有未合。本院前次發回意旨
已指摘及此，乃更審後之判決仍與更審前之判決為相同之認定，
其違誤之情形仍然存在。檢察官上訴意旨，指摘原判決不當，為
有理由，應認原判決關於乙○○、甲○○、丙○○部分仍有撤銷
發回更審之原因。
據上論結，應依刑事訴訟法第三百九十七條、第四百零一條，判
決如主文。
中　　華　　民　　國　九十四　年　　十　　月    六　　日
                      最高法院刑事第八庭
                          審判長法官  呂　潮　澤
                                法官  吳　昆　仁
                                法官  孫　增　同
                                法官  吳　　　燦
                                法官  劉　介　民
      本件正本證明與原本無異
                                      書  記  官
中　　華　　民　　國　九十四　年　　十　　月   十二　 日
                                                 ｍ
